【裁判字號】    94,抗,10
【裁判日期】    950213
【裁判案由】    變更捐助章程
【裁判全文】
臺灣新竹地方法院民事裁定                94年度抗字第10號
抗  告  人  財團法人台灣基督長老教會聖經書院
法定代理人  廖正行
上抗告人因聲請變更財團法人台灣基督長老教會聖經書院組織暨
捐助章程事件，對於中華民國94年8月31日本院94年度法字第3號
所為裁定提起抗告，本院裁定如下：
    主  文
抗告駁回
抗告費用由聲請人負擔。
    理  由
一、本件抗告意旨略以：爰抗告人之修正後組織暨捐助章程第七
    條規定，乃原章程之第七條及第十六條之合併，其中明列章
    程之修改須經董事3分之2同意後始得提交總會為議案，經總
    會通過後才得向主管機關申請變更（即經法院裁定或市政府
    核准），經核准後才得向法院登記處辦理登記，絕非如原審
    裁定中理由四部分所稱「˙˙˙˙由董事、董事會、會員大
    會或信徒大會等法人內部機構逕自修改˙˙˙˙」；另前開
    裁定理由三中，經本院依權責核准組織暨捐助章程第三條、
    第八條、第十二條、第十三條之章程修改，其程序亦由董事
    會提交總會通過後，再向本院遞狀聲請裁定，並非所謂「內
    部機關逕自修改」，詎本院94年度法字第3號民事裁定，竟
    以修正後之組織暨捐助章程第七條規定，係由抗告人之內部
    機關董事會逕行修改，於法不符等為由，而駁回抗告人此部
    分之聲請，抗告人就此部分自難甘服，爰提起抗告，請裁定
    准為將抗告人之組織暨捐助章程第七條為如修正後之變更等
    情。
二、按財團之組織及其管理方法，由捐助人以捐助章程或遺囑定
    之；捐助章程或遺囑所定之組織不完全，或重要之管理方法
    不具備者，法院得因主管機關、檢察官或利害關係人之聲請
    ，為必要之處分；另為維持財團之目的或保存其財產，法院
    得因捐助人、董事、主管機關、檢察官或利害關係人之聲請
    ，變更其組織，民法第六十二條、第六十三條定有明文。又
    財團之組織，及其管理方法，須由捐助人以捐助章程定之者
    ，此乃因財團之集合，本基於捐助人之意思而成立，則其內
    部之組織，及其管理之方法，自須尊重捐助人之意思，而無
    從經由董事會、董事、信徒大會、會員代表大會等法人內部
    機關逕行修改，即便呈請主管機關經核准，但未符合上開得
    以為必要之處分或變更其組織要件，亦仍與與原財團法人成
    立之精神、目的相違背，而不應准許。又由上開民法第六十
    二條、第六十三條規定觀之，聲請法院為必要之處分，須限
    於捐助章程或遺囑所定之組織不完全或重要之管理方法不具
    備；聲請法院變更其組織，則係限於為維持財團之目的或保
    存其財產始足為之；另聲請人亦不限於法人之董事，主管機
    關、檢察官或利害關係人均得為之；是只要符合上開要件，
    無待章程規定，有聲請權之人，均得向法院提出聲請以變更
    其組織或為必要之處分。
三、查抗告人聲請變更其組織暨捐助章程，其中就第七條部分，
    係賦予董事會有修改章程之權限（至少係由董事會發動章程
    之修改）云云；惟參諸前述，此自與財團法人係基於捐助人
    之意思而成立，其內部之組織，及其管理之方法，須尊重捐
    助人之意思，而無從經由董事會、董事、信徒大會、會員代
    表大會等法人內部機關逕行修改之本質不符，原裁定因而駁
    回聲請人此部分章程變更之聲請，即無不合。抗告人雖以其
    修正後組織暨捐助章程第七條規定，乃原章程之第七條及第
    十六條之合併，雖依據該修正規定，抗告人之董事3分之2同
    意後得提出章程修正案，惟仍應提交總會通過後，才得向主
    管機關申請變更（即經法院裁定或市政府核准）云云；惟縱
    係如此，仍與上開財團法人本旨不符（即應依據捐助人或遺
    囑之意思，原則不得變更），且此部分規定之修正，亦與上
    開聲請法院變更其組織或或為必要之處分規定要件不符。蓋
    茍抗告人認為其組織不完全、重要之管理方法不具備，或為
    維持財團之目的或保存其財產，本得由上開有聲請權人聲請
    法院為必要之處分或變更其組織，並無待章程另為規範；至
    如屬於抗告人應登記之事項變更，亦得依據民法第三十一條
    、第六十一條等規定，向主管機關申請辦理，均無待於章程
    中另為規範，是抗告人此部分所述亦無從作為其得聲請其捐
    助暨組織章程得為修正後第七條規定變更之理由。至抗告人
    所述本件其他經本院准予變更之章程規定，亦係經由修正後
    第七條規定之程序云云；惟此縱令屬實，因有聲請權之人只
    要符合民法第六十二條、第六十三條規定之要件，即得提出
    聲請，並無庸經過抗告人所稱之程序，是縱抗告人內部有經
    過其所述之如修正第七條規定之程序，亦不能作為其得為此
    部分聲請之依據。又抗告人前開章程原條文第十六條雖本已
    規定董事會擁有修改章程之權限，惟基於前述，此乃違反財
    團法人性質，本應不准登記，現既已登記完畢，依據司法院
    地方法院登記業務講習會之研究結論，此時尚須主管機關、
    檢察官或利害關係人，向法院聲請為必要之處分或聲請變更
    章程（非訟事件法令暨法律問題研究彙編第二冊第三則、第
    六則參照），而抗告人將原捐助章程第十六條關於董事會修
    改章程權限之規定刪除，自合於上開規定，於法尚無不合；
    是抗告人仍不能以其章程原第十六條有規定，即謂其得為第
    七條規定修正之依據，是抗告人此部分主張亦不足採。
四、綜上所述，抗告人聲請准予變更其組織暨捐助章程第七條如
    修正後之條文，核與民法第六十二條、第六十三條規定不符
    ，已如前述；原法院駁回抗告人之聲請，於法有據，尚無不
    合。抗告意旨指摘原裁定不當，聲請將該部分駁回之裁定廢
    棄云云，即屬無理由，應予駁回。
五、依非訟事件法第二十八條、第二十一條第一項前段，裁定如
    主文。
中    華    民    國    95    年    2     月    13    日
                民事第一庭  審判長    法  官  李承訓
                                      法  官  謝永昌
                                      法  官  高敏俐
正本係照原本作成。如不服本裁定，僅得於收受本裁定正本送達
後10日內，以適用法規顯有錯誤為理由，向本院提出再抗告狀
，（須附繕本一份及繳納再抗告裁判費新台幣1,000元），經本
院許可後紿可再抗告。
中    華    民    國    95    年    2     月    13    日
                                      書記官  吳玉蘭


司法院資訊處製作；財團法人民間司法改革基金會備份。
